【裁判字號】    92,台上,1828
【裁判日期】    920410
【裁判案由】    殺人等罪
【裁判全文】
最高法院刑事判決                              九十二年度台上字第一八二八號
    上  訴  人  甲○○
    選任辯護人  蘇義雄律師
右上訴人因殺人等罪案件，不服台灣高等法院中華民國九十一年十二月三十一日第二
審判決（九十一年度上訴字第二五二五號，起訴案號：台灣新竹地方法院檢察署九十
一年度偵字第二一六二號），提起上訴，本院判決如左：
    主  文
上訴駁回。
    理  由
按刑事訴訟法第三百七十七條規定：上訴於第三審法院，非以判決違背法令為理由，
不得為之。是提起第三審上訴，應以原判決違背法令為理由，係屬法定要件。且必須
依據卷內資料為具體之指摘，並足據以辨認原判決已具備違背法令之形式，始屬相當
。本件原判決關於上訴人甲○○未經許可寄藏衝鋒槍及子彈部分，原判決依憑上訴人
之自白，及為警在被害人賴增財被殺現場起出之彈殼、彈頭等物，經內政部警政署刑
事警察局（下稱刑事警察局）鑑驗結果，其彈殼口徑為9mm （9x19mm），彈頭上具肆
條右旋來復線，比對結果，均係由同一枝槍枝所擊發等情，有該局民國九十年十一月
二十八日刑鑑字第二一六九九六號鑑驗通知書可徵。而依詹氏武器年鑑（Jane's INF
ANTRY WEAPONS ，28版，0000-0000 ），符合槍枝口徑為9mm （9x19mm）且槍管內具
肆條右旋來復線之槍枝有：(一)衝鋒槍類：1.克羅埃西亞共和國，ERO 型、MINI ERO型
衝鋒槍。2.丹麥，Madsen廠1950、1953型衝鋒槍。3.以色列，IMI 廠Uzi 、Mini-Uzi
、Micro-Uzi 衝鋒槍。(二)手槍類：1.以色列，IMI 廠 Uzi-pistol 手槍。2.南非，Ve
ctor廠SP1 SP2 型手槍。亦有同局九十一年十一月十四日刑鑑字第０九一０二五七二
四七號函及檢送相關槍枝資料等件足佐。經原審提示該局上開相關槍枝資料等函件詢
問上訴人有何意見，亦據直承其與「傑克」持以作案之槍枝為衝鋒槍無訛。上訴人供
承警方偵辦過程有全程錄音錄影，未有刑求或其他不法行為，則此部分雖未扣得犯案
之槍枝及子彈，但依上訴人前述所為寄藏衝鋒槍及子彈之任意性自白，既有上開扣案
之彈殼、彈頭及刑事警察局前開函文所檢附之相關槍枝資料等件資為擔保，自屬真實
，而得採為論罪之依據等證據資料，認定上訴人有如原判決事實欄所載未經許可，寄
藏衝鋒槍犯行。而殺人部分，原判決以上訴人因與被害人賴增財間之仇恨始於賭債糾
紛、友人胡仁寶之先前死亡，又因住處遭人開槍而加劇，遂決意與「傑克」之不詳姓
名成年男子共同謀議犯案、勘查地形，於九十年十一月十三日一同前往案發現場，由
上訴人持其先前受胡仁寶之託而寄藏之前述衝鋒槍一枝及子彈二十顆，開槍射擊被害
人致死之經過，迭據上訴人於警局、檢察官偵查及第一審初訊時供認不諱，並有經警
自案發現場等所起獲之彈殼十二顆、彈頭六顆扣案，及為警拍攝之事故現場照片十幀
、命案現場位置及相驗照片八十三幀、現場彈殼照片十二幀附卷可資佐證。上開彈殼
、彈頭經送鑑驗結果，其中彈殼十二顆認均係已擊發口徑九釐米制式彈殼，其中編號
一至四號彈殼共計十一顆經比對結果，其彈底紋痕特徵相吻合，認均係由同一枝槍枝
所擊發，編號五號彈殼一顆之彈底紋痕特徵復現性不足，無法比對。彈頭六顆，認均
係經撞擊變形口徑九釐米之銅包衣彈頭，其上均具四條右旋之來復線，比對結果，來
復線上可資比對之紋痕特徵相吻合，認均係由同一枝槍枝所擊發，有刑事警察局九十
年十一月二十八日刑鑑字第二一六九九六號鑑驗通知書可佐。被害人身中十三槍，包
括右頭頂部貫穿性槍傷二處（其中一槍自右頭頂部射入，自左頭頂部射出，損傷大腦
；其中一槍自右頭頂部射入，自左前額射出，損傷大腦）、右上背部貫穿性槍傷一處
（自右上背部射入，自左頸射出，損傷皮下軟組織及骨骼肌）、右肩胛骨下方貫穿性
槍傷一處（自右肩胛骨下方射入，自右胸射出，損傷右肺）、右背下方貫穿性槍傷一
處（自右背下方射入，自右胸射出，損傷肝右葉、右肺）、下背中央貫穿性槍傷一處
（自下背中央射入，自左胸射出，損傷腰椎、肝左葉、胃及左肺）、右脅腹貫穿性槍
傷一處（自右脅腹射入，自左脅腹射出，損傷大腸、腸繫膜）、右上臂槍傷一處（自
右上臂射入，損傷右肺、心臟及左肺）、右手掌槍傷一處（自右手掌射入，致骨幹骨
折）、左上臂槍傷一處（由左上臂射入，自左上臂內側面射出，再次射入左腋下之表
淺胸臂，損傷皮下軟組織及肌肉）、左手肘貫穿性槍傷一處（自左手肘射入，自左手
肘窩射出，致左手肘關節骨折）、左前臂貫穿性槍傷一處（自左前臂外側射入，自左
前臂內側射出，損傷皮下軟組織及肌肉）、左手腕貫穿性槍傷一處（自左手腕外側射
入，自左拇指外側射出，損傷皮下組織及肌肉），且因遭槍擊後向前跌倒致雙側膝蓋
各有一處三乘以三公分之擦傷，並因頭部槍彈貫穿傷導致中樞神經性休克，當場死亡
，經Ｘ光檢查發現三顆彈頭留於體內之事實，亦經檢察官督同法醫檢驗員相驗明確，
製有相驗屍體證明書、驗斷書及勘驗筆錄在卷，並據法務部法醫研究所解剖屍體複驗
屬實，有該所（九０）法醫所醫鑑字第一五０二號鑑定書可參，堪認被害人之死亡與
上訴人之槍擊行為具有因果關係存在。又持槍射擊被害人之人，於被害人倒地後，仍
持衝鋒槍對之射擊之事實，業據證人蔡文如、謝永德、「原味海鮮餐廳」之員工張釋
心於一審審理中證述甚明，而上訴人即為持槍射殺被害人之人。況衝鋒槍威力強大，
可連續擊發，倘上訴人係單純欲押走被害人談判，自無需將衝鋒槍上膛，乃竟攜帶已
裝置二十顆子彈並上膛之衝鋒槍接續射殺十三槍，其有戕害被害人生命法益之故意至
明。綜上所述，上訴人係因與被害人間之前述糾紛，與綽號「傑克」之成年男子共同
謀議殺害被害人，而由上訴人持槍射殺被害人，致被害人當場死亡之事證明確等證據
資料，認定上訴人有如原判決事實欄所載共同殺人犯行。因而撤銷第一審科刑判決，
改判分別論處上訴人罪刑（未經許可，寄藏衝鋒槍，處有期徒刑伍年肆月，併科罰金
新台幣參拾萬元；殺人處有期徒刑十五年），已於理由內詳細敘述其所憑之證據及認
定之理由，並說明上訴人所辯槍彈係「傑克」所有，受「傑克」脅迫始為不利於己之
陳述；伊無殺人犯意，開槍者亦為「傑克」，當日「傑克」身穿深色衣服，伊係穿白
色衣服，於警局、偵查及第一審初訊時自白開槍射擊賴增財係遭「傑克」所強迫云云
，不足採信。已依據卷內資料詳予指駁，從形式上觀察，原判決並無違背法令情形存
在。次查犯罪事實之認定及證據之取捨，乃事實審法院之職權，且法院憑以認定犯罪
事實之證據，並不以直接證據為限，即綜合各種證據，本於推理作用，為其認定犯罪
事實之基礎，如不違背經驗法則與論理法則，即不得指為違法，而據為上訴第三審之
理由。原判決綜合各種證據，認定上訴人有上揭犯行，究竟違背如何之經驗法則或論
理法則，上訴意旨，並未具體指明，徒憑己見，就原判決已說明之事項或屬原審採證
認事職權之適法行使，任意指摘有理由不備、矛盾，採證違背證據法則，適用法則不
當之違法，且仍為單純事實之爭執，難謂為適法之第三審上訴理由。又查原判決事實
並未認定上訴人係於近距離朝被害人射擊，而所引用證人蔡文如、謝永德及張釋心之
證言，係證明「持槍射擊被害人之人，於被害人倒在地，仍持衝鋒槍對之射擊」之事
實，此與卷附法務部法醫研究所（九０）法醫所醫鑑字第一五０二號鑑定書所載：賴
增財共身中十三槍，所有槍傷口周圍皮膚皆無槍口印痕、煙灰及火藥刺青等接觸性或
近距離槍擊之證據云云，並無不一致之處，亦無違背法令。上訴意旨執此任意指摘原
判決有理由矛盾之違法，自非上訴第三審之適法理由。次按刑事訴訟法第三百十條第
二款所謂有罪之判決書，對於被告有利之證據不採納者，應說明其理由，係指就單一
證據之各別證據價值判斷有不同時，應說明如何不採納其中某一各別證據之理由而言
。如果同一證人前後供述證言彼此不能相容，則採信同一證人之部分證言時，當然排
除其他部分之證言，此為法院取捨證據法理上之當然結果，縱未於判決理由內說明捨
棄他部分證言，而僅說明採用某部分證言之理由，於判決本旨亦無影響。原判決認證
人蔡文如上揭「持槍射擊被害人之人，於被害人倒在地，仍持衝鋒槍對之射擊」證言
內容，與其餘證人謝永德、張釋心所證情節一致，因而採為不利於上訴人之證據。雖
證人蔡文如上揭所證內容，與其於檢察官相驗時所證：當時被害人欲至停車場幫我倒
車，伊聽到身後傳來碰碰聲音，回頭看見一個持槍男子跌倒，在他站穩前，突然間見
被害人站其旁，被害人一瞬間趴倒在地上，接著見該男子朝被害人背部開槍，不知開
幾槍云云，有所不符。原判決未說明何以不採證人蔡文如於檢察官相驗時所證內容，
惟仍於判決本旨無影響。上訴意旨執此指摘原判決採證違背法令，並非適法之第三審
上訴理由。再原判決事實並未認定上訴人係心神喪失或精神耗弱之人，因而未依刑法
第十九條減輕或免除其刑，亦無違法。上訴意旨任意指摘原判決違法，亦非合法之上
訴理由。另按刑事訴訟法第三百七十九條第十款所稱應調查之證據，係指與待證事實
有重要關係，在客觀上認為應行調查者而言。如在客觀上非認定事實及適用法律之證
據，即無調查之必要，自得不予調查。原判決已就上訴人自白受胡仁寶之託而寄藏上
揭衝鋒槍及子彈，及嗣後上訴人因與被害人間之仇恨始於賭債糾紛、胡仁寶之死亡，
又因住處遭人開槍而加劇，遂決意與「傑克」之不詳姓名成年男子共同謀議犯案、勘
查地形，於九十年十一月十三日一同前往案發現場，由上訴人持其先前受胡仁寶之託
而寄藏之前述衝鋒槍一枝及子彈二十顆，開槍射擊被害人致死之經過等情，核與事實
相符，已足認上訴人確有犯行。至於胡仁寶詳細失蹤時間？陳明哲是否確與上訴人有
賭債糾紛？共犯是否為「傑克」？有無「傑克」之人？馮文義是否涉案？命案現場之
煙蒂為何人所遺留？顯然均不足以動搖原判決所為之論斷，原審未予調查，自不能指
為違法。上訴意旨執此指摘原審調查未盡，亦非合法之上訴理由。再原判決已就自己
持有未受允准之槍、彈，以供犯罪之用，倘早已非法受寄、持有在先，嗣起意以之另
犯他項罪名者，其受寄、持有之行為仍應單獨論罪，而與其後所犯之罪，併合處罰；
倘其原未持有槍彈，因欲圖謀犯罪，始行置配，則為以非法持有槍彈之方法另犯他罪
，其間具有牽連關係，應從一重處斷。上訴人持槍彈之初乃因受人所託，尚乏事證足
以證明其受寄之初即係供犯本件殺人罪所用，故其嗣後起意以之為殺人之行為，所犯
上述未經許可寄藏衝鋒槍罪與殺人罪間，犯意各別，行為互殊，應予分論併罰，於理
由內詳加載明。原判決所持法律見解，亦無違背法令之處，上訴意旨漫指原判決有適
用法則不當之可議，亦非第三審上訴之適法理由。其他上訴意旨，泛詞指摘原判決調
查職權未盡云云，核與前揭得為第三審上訴理由之法定要件不相適合，其上訴違背法
律上之程式，應予駁回。
據上論結，應依刑事訴訟法第三百九十五條前段，判決如主文。
中      華      民      國    九十二    年      四      月      十      日
                              最高法院刑事第二庭
                                  審判長法官  陳  錫  奎
                                        法官  洪  清  江
                                        法官  李  伯  道
                                        法官  洪  文  章
                                        法官  花  滿  堂
      右正本證明與原本無異
                                              書  記  官
中      華      民      國    九十二    年      四      月     十八     日


司法院資訊處製作；財團法人民間司法改革基金會備份。
